臺灣板橋地方法院刑事判決　　　　　　　　　　　九十二年度訴字第二五八六號
　　公　訴　人　臺灣板橋地方法院檢察署檢察官
　　被　　　告　甲○○
右列被告因過失致死案件，經檢察官提起公訴（九十二年度偵字第九二０七號），本
院判決如左：
    主  文
甲○○從事業務之人，因業務上之過失致人於死，處有期徒刑捌月。
    事  實
一、甲○○係永耀機械有限公司之實際負責人（下稱永耀公司，登記負責人為其妻蔡
    淑珍），以製造起重機為業，為從事業務之人，本應注意具伸臂、起伏動作及使
    用液壓為動力之移動式起重機，應裝設防止液壓過度升高之安全閥及防止過負荷
    之伸臂傾斜角指示裝置，並應製作荷重表及荷重曲線圖等強度計算基準，且應檢
    附移動式起重機型式、強度計算基準及組配圖等書件，向所在地檢查機構申請型
    式檢查合格後，始得製造，而依其智識能力及當時之一切情況，並無不能注意之
    情事，其所製作之具伸臂、起伏動作及使用液壓為動力之移動式起重機，竟未裝
    荷重表及荷重曲線圖等強度計算基準，亦未依規定檢附移動式起重機型式、強度
    計算基準及組配圖等書件，向所在地檢查機構申請型式檢查合格，而於民國八十
    九年七月間，以每部新台幣一百零三萬元之價格出售予乙○○（所涉過失致死犯
    行業經本院另案判決有期徒刑七月，緩刑二年確定），並於同年八月間，擅自安
    裝在乙○○所有車牌號碼Ａ０─０四八號曳引車（靠行於東億交通股份有限公司
    ）及拖板車（靠行於正穩汽車貨運股份有限公司）上。嗣於同年九月九日十七時
    許，在設於台北縣五股鄉○○路○段一七七號之「英洲工程行」，乙○○藉由上
    開曳引車之動力操作上開未經型式檢查合格之移動式起重機吊載覆工鈑至拖板車
    上，並指示其所僱用之員工潘秀山在車旁協助將起重機吊桿上之吊鉤鉤住已綑綁
    之覆工鈑上之鐵纜，因乙○○未經操作訓練或技能檢定合格，並於起重機使用前
    ，未先申請使用檢查合格，且在不明瞭該起重機之荷重性能，又未裝設安全閥及
    伸臂傾斜角指示裝置之情形下，貿然操作上開起重機一次吊載六塊共重約一千九
    百五十六公斤之覆工鈑（每塊重約三百二十六公斤），因扭力過大導致起重機之
    基座斷裂，吊桿傾倒重擊並壓住潘秀山之身體，使潘秀山因而受有肋骨骨折併血
    胸氣胸、頭胸部之傷害而當場死亡。
二、案經臺灣板橋地方法院檢察署檢察官自動簽分偵查起訴。
    理  由
一、訊據被告甲○○坦承係永耀公司之實際負責人，其所製作販賣予乙○○之具伸臂
    、起伏動作及使用液壓為動力之移動式起重機，並未裝設防止液壓過度升高之安
    全閥及防止過負荷之伸臂傾斜角指示裝置，且未製作荷重表及荷重曲線圖等強度
    計算基準，亦未依規定經型式檢查合格即製作販售予乙○○，致乙○○於右揭時
    、地操作上開未依規定經型式檢查合格之移動式起重機時，因起重機之基座斷裂
    ，吊桿傾倒，而當場壓死潘秀山等情不諱（見本院九十三年八月二十六日審判筆
    錄），核與目擊證人劉皇成於警訊時證述之情節相符（見相驗卷第九頁），此外
    ，並有上開起重機估價單一紙附卷可稽（見相驗卷第三０頁）。又被害人潘秀山
    因上開吊桿基座斷裂，吊桿傾倒壓住其身體而導致肋骨骨折併血胸氣胸、頭胸部
    外傷而當場死亡乙節，亦據被害人家屬尤玉鈴於偵審中指認明確（見相驗卷第八
    頁、第一七頁），且經臺灣板橋地方法院檢察署檢察官率同檢驗員相驗明確，分
    別制有勘驗筆錄、相驗屍體證明書及驗斷書各一份在卷可按（見相驗卷第一五頁
    、第一五頁至第二五頁）。按移動式起重機之製造，其製造人應於事前填具型式
    檢查申請書，並檢附移動式起重機型式、強度計算基準及組配圖等書件，向所在
    地檢查機構申請檢查，如未經檢查合格，不得製造，危險性機械及設備安全檢查
    規則第二十二條定有明文。被告既係永耀公司之實際負責人，以製造起重機為業
    ，自應注意遵守上開規定，而依其智識能力及當時情形，均無不能注意之情事，
    竟疏未注意裝設防止液壓過度升高之安全閥及防止過負荷之伸臂傾斜角指示裝置
    ，且未製作荷重表及荷重曲線圖等強度計算基準，亦未向所在地檢查機構申請型
    式檢查合格，即予製造，並販售予乙○○，以致肇事，其有過失洵堪認定。而本
    件事故之發生原因，經行政院勞工委員會北區勞動檢查所派員至現場進行職業災
    害檢查及本院囑託中華起重機協會鑑定之結果，亦均認定為：乙○○所使用之上
    開移動式起重機係未依勞工安全衛生法暨危險性機械及設備安全檢查規則之規定
    經型式檢查合格之製造廠商所製造，且於使用前未申請檢查合格，且並未具備或
    知悉該起重機之荷重表、荷重曲線等資料，又未裝設防止液壓過度升高之安全閥
    及防止過負荷操作之伸臂傾斜角之指示裝置及未經操作訓練或技能檢定合格為肇
    事之原因，此有行政院勞工委員會北區勞動檢查所九十年一月十八日台八十九勞
    北檢機字第一五三七七號函所附職業災害檢查報告書及中華民國起重機協會九十
    年十一月二日起安會字第０一九一一號函所附鑑定報告各一份在卷可參（見本
    院八十九年度訴字第二二二七號刑事卷第六八頁至七八頁、第一二０頁至第一二
    九頁）。又被告製作上開移動式起重機，並未裝設防止液壓過度升高之安全閥及
    防止過負荷之伸臂傾斜角之指示裝置，且未製作荷重表及荷重曲線圖等強度計算
    基準，亦未依規定經型式檢查合格，即製作販售予乙○○，其行為與潘秀山之死
    亡間，顯有相當因果關係。至於公訴人認被告製作之該起重機亦有基座核心選用
    不適當材料之過失等語，惟經財團法人工業技術研究院鑑定結果，認為：「１、
    此吊桿軸心是受到扭轉應力而斷，而且在破斷面上並未發現任何疲勞特徵，於是
    推測此軸心是受到一超過其本身所能承受的過大扭轉負荷而產生快速斷裂，此過
    負荷可能係因設計之安全係數不足或是不當使用的結果。２、針對材質是否不良
    這個問題，就目前的分析結果無法得知，必須將分析之代學成分結果、硬度測試
    結果，以及拉伸試驗結果與當初此吊軸軸心的設計規格做對照才可得知。３、若
    直接以拉伸試驗結果來換算，此根吊軸軸心可承受靜態垂直拉力荷重５０００噸
    ，然此軸心是受到扭轉負荷而斷，因此必須從其能承受多少扭矩來考量，而扭矩
    又是扭力與力臂的乘積，因此在無此根吊軸軸心的任何相關設計資料提供之下，
    無法判斷該軸心是否能承受二公噸之重量。」，此有該院九十三年四月十三日（
    九三）工研院技字第０四二五八號函暨吊軸軸心材質測試與斷裂原因分析報告一
    紙附卷可稽（見本院刑事卷），故無法認定被告就該基座軸心有選材不當之過失
    。又被告製作之上開起重機，既未裝設防止液壓過度升高之安全閥及防止過負荷
    之伸臂傾斜角之指示裝置，且未製作荷重表及荷重曲線圖等製作荷重表及荷重曲
    線圖等強度計算基準，亦未依規定檢附移動式起重機型式、強度計算基準及組配
    圖等書件申請型式檢查合格，即擅自製造上開起重機，並販售予乙○○，則被告
    辯稱其所製造之上開起重機能承受二公噸之重量，即乏依據。又該吊桿軸心是受
    到扭轉應力而斷之原因，若係設計之安全係數不足，其當然應負過失責任，縱然
    是起重機操作者乙○○不當使用的結果，其亦不能以此解免其過失責任，併此敘
    明。綜上所述，本案事證明確，被告之犯行洵堪認定。
二、被告平日以製造起重機為業，為從事業務之人，其因製作移動式起重機過失致人
    於死，核其所為，係犯刑法第二百七十六條第二項之業務過失致人於死罪。爰審
    酌被告素行尚佳（臺灣高等法院被告全國前案紀錄表一紙附卷可考）、其過失之
    程度，乙○○對於本件事故之發生亦與有過失，及被告犯後態度尚稱良好，惟迄
    今尚未與被害人之配偶尤玉鈴達成民事和解，賠償損害等一切情狀，量處如主文
    所示之刑。
據上論斷，應依刑事訴訟法第二百九十九條第一項前段，刑法第二百七十六條第二項
，罰金罰鍰提高標準條例第一條前段，判決如主文。
本案經檢察官陳銘祥到庭執行職務。
中　　　華　　　民　　　國　　九十三　　年　　　九　　　月　　 十六 　　日
                                    台灣板橋地方法院刑事第二庭
                                        審判長法  官  高奕驤
                                        　　　法  官  潘翠雪
                                        　　　法  官  曾正耀
右正本證明與原本無異。
如不服本判決，應於判決送達後十日內，向本院提出上訴狀。
                                              書記官  黃靖媛
中　　　華　　　民　　　國　　九十三　　年　　　九　　　月　　 十七 　　日
附錄本案論罪科刑法條：
刑法第二百七十六條第二項
因過失致人於死者，處二年以下有期徒刑、拘役或二千元以下罰金。
從事業務之人，因業務上之過失犯前項之罪者，處五年以下有期徒刑或拘役，得併科
三千元以下罰金。
